臺灣苗栗地方法院刑事判決　　　　　　　95年度交易字第84號
公　訴　人　臺灣苗栗地方法院檢察署檢察官
被　　　告　丙○○
被　　　告　羅宛茹 原名羅玉.
　　　　　　　　　　號送達地.
上列被告等因過失傷害等案件，經檢察官聲請簡易判決處刑（95
年度偵字第3253號、95年度偵字第3615號），本院苗栗簡易庭認
為不宜以簡易判決處刑，改依通常程序判決如下：
    主  文
丙○○犯過失傷害罪，處有期徒刑貳月，如易科罰金，以銀元參
佰元即新臺幣玖佰元折算壹日。
羅宛茹犯頂替罪，處拘役參拾日，如易科罰金，以銀元參佰元即
新臺幣玖佰元折算壹日。緩刑貳年。
　　事  實
一、丙○○於民國94年11月20日上午8時21分許，駕駛車號A8-11
    70號自用小客車，搭載羅宛茹（原名羅玉琴）及丁○○，沿
    苗栗縣苑裡鎮○○路由北往南方向行駛，於行經與天下路、
    新興路交岔路口之際，當時天候晴、光線充足、路面乾燥、
    視距良好、無缺陷及障礙物，並無不能注意之情事。詎丙○○疏未注意前方來車之狀態，即貿然左轉欲往新興路行駛。
    斯時，適有無駕駛執照之甲○○，駕駛車號MT5-530 號重型
    機車，沿中山路由南往北方向行駛，行經上述交岔路口，欲
    往右側天下路行駛之際，亦疏未注意丙○○駕駛上述車輛正
    在左轉之狀況，兩車閃避不及，造成車號A8-1170 號自用小
    客車右前車頭撞及MT5-530 號機車左側中後部車身。致使甲○○人車倒地，受有頸椎外傷合併第5 、6 、7 頸椎滑脫之
    普通傷害。丙○○於肇事後與丁○○2 人，合力將甲○○抬
    上其所駕駛之上述自用小客車，並改由羅玉琴駕車將甲○○
    送醫。嗣後，警員乙○○據報後趕至苑裡鎮李綜合醫院瞭解
    案情，此時丙○○為逃避肇事責任，於醫院與乙○○僅短暫
    交談後即先行離開醫院，但並未承認是肇事人。而羅玉琴意
    圖使丙○○隱避，乃向乙○○自承為肇事人而頂替上述駕車
    肇事之犯行，乙○○因此將羅玉琴及隨車同行之丁○○帶回
    苗栗縣警察局通霄分局苑裡分駐所製作筆錄，因羅玉琴無法
    詳細回答肇事經過情形，經乙○○識破其非駕駛人，並加以
    質問之後，方向乙○○坦承係頂替丙○○，始查悉上情。
二、案經甲○○訴由苗栗縣警察局通霄分局報請臺灣苗栗地方法
    院檢察署檢察官偵查及同署檢察官簽分偵查後聲請簡易判決
    處刑。
    理  由
一、本件訊據被告丙○○固坦承於上述時地，駕駛前述車輛，行
    經前述交岔路口，與告訴人甲○○所駕駛之機車發生車禍。
    告訴人甲○○因而受傷，並由其與同案被告羅宛茹及證人丁○○，將告訴人甲○○送醫等事實，但否認有過失傷害之犯
    行，辯稱：「當時我是在等紅燈，變綠燈時，告訴人騎機車
    摔倒撞過來我這邊。因為我有欠信用卡的錢，我怕警察來找
    我，所以警察來的時候，我向羅宛茹借2 千元給被害人。我
    怕說信用卡的事情會有影響，所以我跟被害人說我先離開，
    我只有部分的責任，我不敢說完全沒有責任，撞也是被害人
    來撞我，一次要那麼多錢，我無法負擔」等語；被告羅宛茹
    坦承於上述時地，有向警員乙○○承認係駕車肇事之人等事
    實，但辯稱係因不知法律及嚴重性，方會向警員說車是其開
    的等語。
二、惟查：
（一）證人即告訴人甲○○於本院審理時具結後證稱：「（檢察
      官問：94年11月20日早上8 點多，你是否有在苑裡鎮發生
      車禍？）有的。」、「（檢察官問：當時你是騎乘機車要
      去哪裡？）要去上班。」、「（檢察官問：車禍發生的地
      點是在苑裡鎮○○○路上？）我沒有記路名。」、「（檢
      察官問：車禍發生的經過？）我要上班，綠燈要走，他從
      旁邊撞過來，我就飛出去了。」、「（檢察官問：他是從
      你左邊還是右邊撞過來？）左邊。」、「（檢察官問：是
      一部自用小客車撞到你嗎？）對。」、「（檢察官問：小
      客車撞到你機車的什麼地方？）機車的旁邊，就是車尾的
      車身旁邊，左邊的車身。」、「（檢察官問：小客車是什
      麼地方撞到你的機車？）車頭。」、「（檢察官問：你是
      否被撞到之後機車倒地，人飛出去，還是人跟機車一起飛
      出去？）一起飛出去。」、「（檢察官問：你飛出去之後
      ，怎麼著地的？）我的脖子先著地。」、「（檢察官問：
      你受傷著地之後，還有意識嗎？）有。」、「（檢察官問
      ：撞到你的小客車發生車禍後，有沒有人下來查看你的傷
      勢？）有的。」、「（檢察官問：誰？）開車的那個人，
      男的，就是在庭的被告丙○○。」、「（檢察官問：你怎
      麼知道丙○○是開車的人？）因為我有看到丙○○從駕駛
      座下來。」、「（檢察官問：你在現場有沒有看到在庭的
      被告羅玉琴？）有的，載我去醫院的時候看到的。」、「
      （檢察官問：是誰載你去醫院？）我忘記了。」、、、「
      （檢察官問：你是救護車載你去醫院的，還是小客車？）
      是撞到我的那部小客車載我去醫院的，誰載我的，我忘記
      了。」、、、「（檢察官問：自小客車撞到你之後，丙○○跟羅玉琴有沒有跟你說什麼話？）有，丙○○說他有事
      要先走，就拿了2 千元給我，就跑掉了；羅玉琴還在，她
      那時跟警察在說話。」、「（被告問：你摔倒來撞到我的
      ，不是我撞到你的，是否如此？）不是。」、「（受命法
      官問：你在警察局與檢察官之前所述，是否實在？）實在
      。」、「（審判長問：那天你是沿中山路由南往北至路口
      ，你是要直行往中山路，還是要右轉往新興路或天下路？
      ）我沒有記路名，我要往右邊的岔路過去」等語（以上參
      本院審卷96年1月24日審判筆錄第3至7頁）。
（二）是由證人甲○○之上述證詞，參酌渠於檢察官偵查時之證
      詞（參95年度偵字第3253號卷第30頁），並衡酌卷附之道
      路交通事故現場圖（參同偵卷第10頁）所示。可知渠係證
      稱於94年11月20日上午8 時許，駕駛車號MT5-530 號重型
      機車，沿中山路由南往北方向行駛，行經上述交岔路口，
      欲往右側天下路行駛之際，為被告丙○○所駕駛車號A8-1
      170 號車之車頭，撞及渠所駕駛之MT5-53 0號機車左側中
      後部車身。而渠人車均飛起倒地後，頸部先著地受傷。而
      被告丙○○、羅宛茹等人，駕駛上述車輛將渠送醫。但被
      告丙○○交付渠2 千元之後，旋即離開，當時被告羅宛茹
      正與警員講話等情。
（三）是觀諸被告丙○○之陳述及證人即告訴人甲○○之證詞，
      復參諸卷附之道路交通事故現場圖、道路交通事故調查報
      告表、照片及診斷證明書（參95年度偵字第3253號卷第10
      至13頁、第20至23頁、第17至18頁）所示。可知苗栗縣苑
      裡鎮○○路之南北向道路、新興路及天下路，在上述肇事
      路段係一個4 岔路口。而被告丙○○所駕駛之車號A8-117
      0 號自用小客車，與告訴人甲○○所駕駛之機車，在前述
      路口發生交通事故後，於前述交岔路口，留有長11點2 公
      尺之刮地痕，刮地痕係位於同鎮○○路北向往東，至同鎮
      ○○路之交岔路口上。被告丙○○所駕駛之上述自用小客
      車之右前保險桿處破裂（參同上偵卷第24頁），告訴人甲○○所駕駛之上述機車之右側中後部位之腳踏板破裂（參
      同上偵卷第23頁），而上述交岔路口則有自用小客車及機
      車之散落物等事實。由此足見，被告丙○○所駕駛之前述
      自用小客車，與告訴人甲○○所駕駛之上述機車，在上述
      刮地痕之起始點，亦即在靠近苑裡鎮○○路北向車道之交
      岔路口附近發生碰撞。且於碰撞發生之後，告訴人甲○○
      之機車瞬間倒地，機車之車身與地面摩擦，形成上述刮地
      痕等事實。再參酌被告丙○○陳稱其於上述時間，正駕駛
      上述自用小客車，於前述交岔路口欲左轉往新興路之方向
      行駛等語，並衡酌上述刮地痕之方向，係由同鎮○○路靠
      近北向之交岔路口往新興路方向延伸等情。足證被告丙○○駕駛上述自用小客車，沿苑裡鎮○○路由北往南方向行
      駛，行經上述交岔路口往新興路左轉，撞及當時正沿同鎮
      ○○路由南往北行駛，至該交岔路口，欲往右側行駛天下
      路之告訴人甲○○所駕駛的機車。而被告丙○○駕駛上述
      自用小客車係往新興路方向行駛，因力學之慣性，將告訴
      人甲○○之機車往新興路之方向牽引，導致上述機車於倒
      地後往新興路之方向拖曳，而於地面上造成上述之刮地痕
      。且告訴人甲○○於人車倒地後，頸部先著地而受有頸椎
      外傷合併第5 、6 、7 頸椎滑脫之傷害等事實。
（四）按「汽車行駛時，駕駛人應注意車前狀況及兩車併行之間
      隔，並隨時採取必要之安全措施」，道路交通安全規則第
      94條第3 項定有明文。是被告丙○○駕駛上述車輛，沿苑
      裡鎮○○路由北往南行駛，行至前述交岔路口時，欲左轉
      往苑裡鎮○○路方向行駛。而依當時之天候、路況、視距
      ，並無不能注意之情形。但其未注意告訴人甲○○駕駛上
      述機車，沿同鎮○○路由南向北行駛，行經上述交岔路口
      欲往右側天下路行駛之狀況，貿然往左行駛。而告訴人甲○○亦疏未注意渠之前方被告丙○○的行車動態，貿然往
      右側天下路之方向行駛。斯時，兩車閃避不及，被告丙○○所駕駛之上述車輛右前方，撞及告訴人所駕駛上述機車
      之左側中右後車身，導致告訴人甲○○於人車倒地後，受
      有前述傷害，被告丙○○顯有過失。且告訴人之受傷，與
      被告丙○○之過失間，具有相當因果關係。而告訴人駕駛
      前述機車，行經上述交岔路口，亦疏未注意被告丙○○之
      行車動態，亦有過失。但揆諸最高法院23年上字第5223號
      判例意旨，可知雖告訴人亦與有過失，然被告丙○○之過
      失行為與告訴人之過失，併合而為危害發生之原因時，仍
      不得阻其過失責任。準此，告訴人對本件車禍之發生，雖
      與有過失，但仍不能解免被告丙○○之過失責任。而本件
      經送臺灣省竹苗區車輛行車事故鑑定委員會鑑定之結果，
      認被告丙○○駕駛自小客車左轉彎未注意車前狀況，與告
      訴人甲○○無照駕駛重機車右轉彎未注意車前狀況，同為
      肇事主因，與本院上述之認定相同，此有臺灣省竹苗區車
      輛行車事故鑑定委員會95年12月13日竹苗區950712號鑑定
      意見書1 份在卷可憑（附於本院審卷95年10月26日準備程
      序筆錄之後）。是被告丙○○上述辯解，應為臨訟卸責之
      詞，不足採信。此外，復有診斷證明書、道路交通事故現
      場圖、道路交通事故調查報告表、照片在卷可憑。被告過
      失傷害犯行，洵堪認定。
（五）被告羅宛茹於偵查及本院審理時，均承認有向警員乙○○
      謊稱其為駕駛上述車輛肇事之人等情（參95年度偵字第32
      53號卷第31至32頁，本院審卷95年10月26日準備程序筆錄
      第2 至3 頁、96年1 月24日審判筆錄第17至18頁），核與
      證人即查獲本件之員警乙○○於本院審理時證述之情節相
      符（參本院審卷96年1 月24日審判筆錄第8 至13頁），是
      被告羅宛茹有頂替之行為，應可認定。至其辯稱不懂法律
      及不知嚴重性，方會向警員說車是其開的等語。但刑法第
      16條前段規定：「不得因不知法律而免除刑事責任」，是
      被告羅宛茹自不得以不知法律而免除刑事責任，其上述辯
      解，應為避重就輕之詞，尚不能作為對其有利之認定。此
      外，復有證人丁○○之證詞在卷可考（參本院審卷96 年1
      月24日審判筆錄第12至13頁），被告羅宛茹頂替之犯行，
      洵堪認定。
三、核被告丙○○所為，係犯刑法第284 條第1 項前段之過失傷
    害罪；被告羅宛茹所為，係犯刑法第164條第2項之頂替罪。
    。爰審酌被告丙○○上述之過失行為，造成告訴人甲○○受
    有受有頸椎外傷合併第5 、6 、7 頸椎滑脫之傷害，實有不
    該；被告羅宛茹之頂替行為，有造成司法偵查犯罪機關浪費
    資源之可能，實可非難。並衡酌被告丙○○於犯罪後，仍飾
    詞卸責，否認犯行，足見犯後態度非佳；被告羅宛茹承認頂
    替之事實，犯後態度尚佳；再斟酌被告丙○○、羅宛茹犯罪
    之犯罪態樣，及考量被告丙○○迄今尚未與告訴人達成和解
    、被告丙○○與告訴人同為係肇事原因，暨參酌被告丙○○
    、羅宛茹之犯後態度等一切情狀，分別就被告2 人之上述犯
    行，量處如主文所示之刑，並均諭知易科罰金之折算標準。
    又被告2 人於行為時之刑法第41條第1 項前段規定：「犯最
    重本刑為5 年以下有期徒刑以下之刑之罪，而受6 個月以下
    有期徒刑或拘役之宣告，因身體、教育、職業、家庭之關係
    或其他正當事由，執行顯有困難者，得以1 元以上3 元以下
    折算1 日，易科罰金。」。又被告2 人行為時之易科罰金折
    算標準，修正前罰金罰鍰提高標準條例第2 條前段（現已刪
    除）規定，就其原定數額提高為100 倍折算1 日，則本件被
    告行為時之易科罰金折算標準，應以銀元300 元折算1 日，
    經折算為新臺幣後，應以新臺幣900 元折算為1 日。惟95年
    7 月1 日修正公布施行之刑法第41條第1 項前段則規定：「
    犯最重本刑為5 年以下有期徒刑以下之刑之罪，而受6 個月
    以下有期徒刑或拘役之宣告者，得以新臺幣1 千元、2 千元
    或3 千元折算1 日，易科罰金。」，經比較修正前後之易科
    罰金折算標準後，以95年7 月1 日修正公布施行前之規定，
    較有利於被告2 人，則均應依刑法第2 條第1 項前段之規定
    ，適用修正前刑法第41條第1 項前段規定，定其2 人之折算
    標準。
四、復查，被告羅宛茹，未曾受有期徒刑以上刑之宣告，此有臺
    灣高等法院被告前案紀錄表1 份在卷可參，足見被告羅宛茹
    之素行尚佳。再衡酌被告羅宛茹於警員乙○○質疑其是否為
    頂替之際，旋即向乙○○坦承頂替之事實，並未浪費偵查資
    源等情況，足證其犯罪所造成之危害甚輕。本院認為被告羅
    宛茹經此刑事偵查、審判程序，應知警惕而無再犯之虞，因
    認被告羅宛茹所宣告之刑以暫不執行為當。而被告羅宛茹於
    行為後，刑法第74條之規定，雖有修正，惟依最高法院95年
    度第8 次刑事庭會議決議七：「犯罪在新法施行前，新法施
    行後，經刑之宣告，應適用新法第74條之規定」，是依修正
    後刑法第74條第1 款之規定，對被告羅宛茹併予宣告緩刑2
    年，以啟自新。
據上論斷，應依刑事訴訟法第452 條、第299 條第1 項前段，刑
法第2 條第1 項前段、第284 條第1 項前段、第164 條第2 項、
修正前刑法第41條第1 項前段、第74條第1 款，罰金罰鍰提高標
準條例第1 條前段、修正前罰金罰鍰提高標準條例第2 條，現行
法規所定貨幣單位折算新臺幣第2 條，判決如主文。
本案經檢察官魏宏安到庭執行職務。
中　　華　　民　　國　　96　　年　　2 　　月　　7 　　日
                  刑事第三庭審判長  法　官  柳章峰
                                    法  官  吳國聖
                                    法  官  呂曾達
以上正本證明與原本無異。
如不服本判決，應於判決送達後10日內向本院提出上訴狀（應抄
附繕本）。告訴人或被害人如對於本判決不服者，應具備理由請
求檢察官上訴，其上訴期間之計算係以檢察官收受判決正本之日
期為準。
                                    書記官  許千士
中　　華　　民　　國　　96　　年　　2 　　月　　7 　　日
附錄本判決論罪之法條：
刑法284條第1項前段、第164條第2項。
中華民國刑法第284條
（過失傷害罪）
因過失傷害人者，處 6 月以下有期徒刑、拘役或 5 百元以下罰
金，致重傷者，處1 年以下有期徒刑、拘役或5 百元以下罰金。
從事業務之人，因業務上之過失傷害人者，處 1 年以下有期徒刑
、拘役或1 千元以下罰金，致重傷者，處3 年以下有期徒刑、拘
役或2 千元以下罰金。
中華民國刑法第164條
（藏匿人犯或使之隱避、頂替罪）
藏匿犯人或依法逮捕拘禁之脫逃人或使之隱避者，處 2 年以下有
期徒刑、拘役或 5 百元以下罰金。
意圖犯前項之罪而頂替者，亦同。
